ACORDAO-COMPLETO-2438696

ACÓRDÃO 18175/2021 ATA 38/2021 - PRIMEIRA CÂMARA

VISTOS, relatados e discutidos estes autos de tomada de contas especial instaurada pelo Ministério do Turismo (MTur) contra o Sr. Edvaldo Pereira Barboza, relativa ao convênio 828061/2016, para realização da "13ª Festa do Peixe 2016".
ACORDAM os ministros do Tribunal de Contas da União, reunidos em sessão da 1ª Câmara, ante as razões expostas pelo relator, em:
9.1. considerar revel, para todos os efeitos, com fundamento no art. 12, § 3º, da Lei 8.443/1992, o Sr. Edvaldo Pereira Barboza;
9.2. julgar irregulares, com fundamento nos arts. 1º, I, e 16, III, "b" e "c", da Lei 8.443/1992 c/c os arts. 19 e 23, III, da mesma lei, e com arts. 1º, I, e 209, II e III, e 214, III, do RI/TCU, as contas do Sr. Edvaldo Pereira Barboza e condená-lo ao pagamento das quantias abaixo especificadas, com a fixação do prazo de 15 (quinze) dias, a contar da notificação, para que comprove, perante este Tribunal (art. 214, III, "a", do RI/TCU) , o recolhimento da dívida aos cofres do Tesouro Nacional, atualizada monetariamente e acrescida dos juros de mora, calculados a partir das datas discriminadas, até a data do recolhimento, na forma prevista na legislação em vigor:
	Valor Original (R$) 
	Data 
	D/C

	200.000,00
	6/6/2016
	Débito

	92,61
	16/1/2017
	Crédito

9.3. aplicar ao Sr. Edvaldo Pereira Barboza a multa prevista no art. 57 da Lei 8.443/1992 c/c o art. 267 do RI/TCU, no valor de R$ 39.000,00 (trinta e nove mil reais) , com a fixação do prazo de 15 (quinze) dias, a contar da notificação, para que comprove, perante este Tribunal (art. 214, III, "a", do RI/TCU) , o recolhimento da dívida aos cofres do Tesouro Nacional, atualizada monetariamente desde a data do presente acórdão até a do efetivo recolhimento, se for paga após o vencimento, na forma da legislação em vigor;
9.4. autorizar, desde logo, se requerido, com fundamento no art. 26, da Lei 8.443/1992, c/c o art. 217, §§ 1º e 2º, do RI/TCU, o parcelamento das dívidas em até 36 parcelas, incidindo, sobre cada parcela, corrigida monetariamente, os correspondentes acréscimos legais, fixando-lhes o prazo de 15 (quinze) dias, a contar do recebimento da notificação, para comprovar, perante o Tribunal, o recolhimento da primeira parcela, e de 30 (trinta) dias, a contar da parcela anterior, para comprovar o recolhimento das demais parcelas, devendo incidir, sobre cada valor mensal, atualizado monetariamente, os juros de mora devidos, no caso do débito, na forma prevista na legislação em vigor, alertando o responsável de que a falta de comprovação do pagamento de qualquer parcela importará o vencimento antecipado do saldo devedor, nos termos do § 2º do art. 217, do Regimento Interno deste Tribunal;
9.5. autorizar, desde logo, nos termos dos arts. 219, II, do RI/TCU e 28, II, da Lei 8.443/1992, a cobrança judicial das dívidas, caso não atendidas as notificações;
9.6. encaminhar cópia da deliberação á Procuradoria da República no Estado do Tocantins, em cumprimento ao disposto no § 3º do art. 16, da Lei 8.443/1992.

Tomada de contas especial relativa a irregularidades na documentação exigida para a prestação de contas dos recursos repassados por meio de convênio, cujo objeto era a realização da 13ª Festa do Peixe 2016.

Primeira Câmara

Município de São Sebastião do Tocantins/TO.

3. Interessados/Responsáveis:
3.1. Interessado: Ministério do Turismo (05.457.283/0001-19);
3.2. Responsáveis: Edvaldo Pereira Barboza (XXX.161.603-XX); Promove Produções de Eventos Artísticos - Eireli (08.618.930/0001-15); Romance Produções Artísticas Ltda. (13.871.039/0001-26).

13.1. Ministros presentes: Benjamin Zymler (na Presidência) e Jorge Oliveira.
13.2. Ministro-Substituto convocado: André Luís de Carvalho.
13.3. Ministro-Substituto presente: Weder de Oliveira (Relator).

WEDER DE OLIVEIRA

Transcrevo, com ajustes de forma, a instrução apresentada (peças 97, 98 e 99) pela Secretaria de Controle Externo de Tomada de Contas Especial (Secex-TCE) :
"Trata o presente processo de Tomada de Contas Especial - TCE, instaurada pelo Ministério do Turismo (MTur) contra o Sr. Edvaldo Pereira Barboza (CPF XXX.161.603-XX) , na condição de ex-prefeito (gestão: 2013-2016) , em razão da irregularidade na documentação exigida para a prestação de contas dos recursos do Convênio 61154/2016 (Siconv 828061; peça 20) , celebrado, em 9/5/2016, com o Município de São Sebastião do Tocantins/TO, tendo por objeto a realização da '13ª Festa do Peixe 2016' (peça 2) , com vigência estipulada para o período de 11/5/2016 a 29/6/2016 (peça 47, p. 1) .
HISTÓRICO
2.	Os recursos previstos para implementação do objeto do referido convênio foram orçados no valor total de R$ 207.000,00 (peça 20, p. 11) , com a seguinte composição: R$ 7.000,00 de contrapartida do Convenente e R$ 200.000,00 à conta do concedente, liberados conforme indicado abaixo:
 (...) 
4.	O Parecer Técnico 33/2016, que concluiu tecnicamente que o convênio era viável, apresentou como ações pretendidas as seguir enumeradas (peça 16, p. 3 e Plano de Trabalho, peça 76, p. 4) : 
'Contratação de Show Artístico Nacional da Banda Anjo Azul para realização da Festa do Peixe 2016, no dia 29/7/2016, por R$ 77.000,00.
Contratação de Show Artístico Nacional da Dupla Humberto & Ronaldo para realização da Festa do Peixe 2016, no dia 29/7/2016, por R$ 130.000,00.'
 (...) 
6.	No Relatório de Fiscalização in loco (peça 32) foram atestadas as apresentações supra indicadas. No entanto, em relação ao apoio/patrocínio de algum órgão ou entidade além do MTur, merece destaque o trecho seguinte: 
'Na entrada do evento, observou-se a presença de um banner de divulgação, o qual continha menção a outras entidades além da Prefeitura Municipal, a saber:
1)	Governo do Estado de Tocantins;
2)	Sebrae;
3)	Cooperativa de Trabalho Prestação de Serviços Assistência Técnica e Extensão Rural;
4)	Comércio Local;
5)	Pequenos empresários Regionais;
6)	Colônia de Pescadores Z 11.
Vale ressaltar que o Convenente informou que as demais bandas não previstas no Plano de Trabalho deste MTur, foram custeadas com recursos do Governo do Estado.'
7.	Conforme destacado pela CGU (peça 80) , a instauração da presente Tomada de Contas Especial foi materializada pela irregularidade na documentação exigida para a prestação de contas, conforme consta sintetizado na Matriz de responsabilização (peça 78) , abaixo reproduzido:
'Não comprovação da boa e regular aplicação dos recursos recebidos da União, por meio do convênio em tela.
Não comprovação da apresentação da Banda Anjo Azul e dupla Humberto e Ronaldo, por meio de material de divulgação pós-evento. Não apresentação de documentação que comprovasse vínculo dos serviços executados com o aprovado por meio do Convênio em tela.
Não apresentação de declaração de patrocinadores presentes no evento, conforme constatação na vistoria in loco.'
8.	O quadro seguinte reproduz as ressalvas evidenciadas no Nota Técnica Financeira PGTUR 266/2017 (peça 63) , que concluiu pela reprovação integral da execução financeira:
 (...) 
9.	Da análise dos autos, verifica-se que foi dada oportunidade de defesa ao agente responsabilizado, em obediência aos princípios constitucionais que asseguram o direito ao contraditório e à ampla defesa, tendo em vista as notificações constantes das peças 46, 58, 61, 65 e 66. No entanto, o referido agente não apresentou justificativas nem recolheu a importância devida aos cofres da Fazenda Pública, subsistindo o motivo que legitimou a instauração da Tomada de Contas Especial.
10.	No Relatório de Tomada de Contas Especial 191/2018 (peça 79) , em que os fatos estão circunstanciados, a responsabilidade pelo dano causado ao erário foi atribuída ao Sr. Edvaldo Pereira Barboza, ocupante do cargo supramencionado à época da ocorrência dos fatos (peça 4) , em razão da irregularidade na documentação exigida para a prestação de contas no Convênio em comento, apurando-se como prejuízo o valor original de R$ 200.000,00 (há indicação de que a quantia de R$ 92,61 fora devolvida em 16/1/2017; v. peça 80, p. 2, item 6) .
11.	A inscrição em conta de responsabilidade, no Siafi, foi efetuada conforme a Nota de Sistema 2018NS000085, de 24/4/2018 (peça 75) . 
12.	A CGU seguiu o posicionamento do órgão concedente quanto às irregularidades identificadas, ao débito apurado e à responsabilidade, conforme se verifica no Relatório de Auditoria 45/2019 (peça 80) , no Certificado de Auditoria 45/2019 (peça 81) , bem como no Parecer do Dirigente do Órgão de Controle Interno 45/2019 (peça 82) . O Ministro de Estado do Turismo pronunciou-se pelo conhecimento das conclusões contidas nos pareceres da CGU, opinando pela irregularidade das contas do responsável indicado (peça 83) .
13.	No âmbito deste Tribunal, a instrução à peça 85 propôs a citação solidária do Sr. Edvaldo Pereira Barboza (CPF XXX.161.603-XX) , na condição de ex-prefeito municipal de São Sebastião do Tocantins/TO, e das empresas Promove Produções de Eventos Artísticos Eireli - ME (CNPJ 08.618.930/0001-15) e Romance Produções Artísticas Ltda (CNPJ 13.871.039/0001-26) , bem como a audiência do primeiro. A proposta contou com a concordância dos titulares da subunidade e da unidade da Secex-TCE (peças 86 e 87) .
14.	No entanto, em despacho à peça 88 o Exmo. Ministro-Relator Weder de Oliveira não anuiu com a realização da audiência e reformulou a descrição das ocorrências e condutas.
15.	Dessa forma, a Secex/TCE (peças 89 e 90) propos a citação nos termos definidos no parágrafo 22 do referido despacho, nos seguintes termos:
I) citar o Sr. Edvaldo Pereira Barboza (CPF XXX.161.603-XX) , na condição de ex-prefeito municipal de São Sebastião do Tocantins/TO, com fundamento nos arts. 10, § 1º, e 12, incisos I e II, da Lei 8.443/1992 c/c o art. 202, incisos I e II, do RI/TCU, para que, no prazo de quinze dias, apresente alegações de defesa e/ou recolha aos cofres do Tesouro Nacional as quantias abaixo indicadas, atualizada monetariamente a partir da respectiva data até o efetivo recolhimento, abatendo-se na oportunidade a quantia eventualmente ressarcida, na forma da legislação em vigor;
	Valor original do débito (R$) 
	Data da ocorrência

	77.000,00
	6/6/2016

	130.000,00
	6/6/2016

Ocorrência: não comprovação da boa e regular aplicação dos recursos federais repassados pelo Ministério do Turismo ao município de São Sebastião do Tocantins/TO, por meio do convênio 828061/2016, celebrado em 9/5/2016, tendo por objeto a realização da '13ª Festa do Peixe 2016'
Responsável: Sr. Edvaldo Pereira Barboza (CPF XXX.161.603-XX) , ex-prefeito municipal e signatário do termo de convênio;
Condutas: 
1) Ausência de identificação do convênio nas notas fiscais nº 92, emitida pela empresa Promove Produções de Eventos Artísticos Eireli - ME - CNPJ 08.618.930/0001-15, para apresentação da banda a Anjo Azul, e nº 556, emitida pela empresa Romance Produções Artísticas Ltda - CNPJ n°13.871.039/0001-26, para apresentação da dupla Humberto e Ronaldo, em descumprimento à cláusula décima segunda do convênio 828061/2016;
2) não apresentação de declaração dos patrocinadores do evento e de outros instrumentos firmados especificando o montante do patrocínio das entidades públicas ou privadas e os itens do evento custeados com cada patrocínio, apresentando o instrumento firmado entre o convenente e os patrocinadores que conste tais informações e fotos de cada item patrocinado, em descumprimento ao termo de convênio, cláusula quarta, inciso XLVIII e parágrafo sexto, alínea 'x' do convênio 828061/2016;
3) ausência de comprovação de que as empresas Promove e Romance detinham direitos de exclusividade dos artistas, contratadas irregularmente por inexigibilidade, por meio, respectivamente, dos contratos 6/2016 e 7/2016.
Dispositivos violados: Art. 70, § único, da CF/1988; art. 63 da Lei 4320/1964; art. 93, do Decreto Lei 200/1967; Portaria Interministerial 507/2011; Lei 8.666/1993; IN TCU 76/2016 e ao próprio termo de convênio 61154/2016 (peça 20) ; 
Nexo de causalidade: As condutas descritas impediram o estabelecimento do nexo causal entre as despesas efetuadas com os recursos recebidos por força do Convênio 828061/2016. 
Evidências: contratos 06 e 07/2016 (peças 36-37) ; convênio 828061/2016 (peça 20) ; nota técnica financeira PGTUR 266/2017 (peça 63) .
16.	Em cumprimento ao pronunciamento da unidade (peça 90) , foi efetuada citação do responsável, nos moldes adiante:
 (...) 
17.	Conforme Despacho de Conclusão das Comunicações Processuais (peça 95) , as providências inerentes às comunicações processuais foram concluídas. 
18.	Transcorrido o prazo regimental, o responsável Edvaldo Pereira Barboza permaneceu silente, devendo ser considerado revel, nos termos do art. 12, §3º, da Lei 8.443/1992.
EXAME TÉCNICO
 (...) 
23.	No caso vertente, a citação do responsável se deu em endereço constante no sistema CPF e CNPJ da Receita (peça 92) . A entrega do ofício citatório nesse endereço ficou comprovada conforme detalhamento a seguir:
23.1.	Edvaldo Pereira Barboza, ofício 24002/2020 - Seproc (peça 93) , origem no sistema da Receita Federal.
24.	Nos processos do TCU, a revelia não leva à presunção de que seriam verdadeiras todas as imputações levantadas contra os responsáveis, diferentemente do que ocorre no processo civil, em que a revelia do réu opera a presunção da verdade dos fatos narrados pelo autor (Acórdão 1009/2018-TCU-Plenário, Relator: BRUNO DANTAS; 2369/2013 - TCU - Plenário, Relator: BENJAMIN ZYMLER e 2449/2013 - TCU - Plenário, Relator: BENJAMIN ZYMLER) . Dessa forma, a avaliação da responsabilidade do agente não pode prescindir da prova existente no processo ou para ele carreada. 
25.	Ao não apresentar sua defesa, o responsável deixou de produzir prova da regular aplicação dos recursos sob sua responsabilidade, em afronta às normas que impõem aos gestores públicos a obrigação legal de, sempre que demandados pelos órgãos de controle, apresentar os documentos que demonstrem a correta utilização das verbas públicas, a exemplo do contido no art. 93 do Decreto-Lei 200/1967: 'Quem quer que utilize dinheiros públicos terá de justificar seu bom e regular emprego na conformidade das leis, regulamentos e normas emanadas das autoridades administrativas competentes.' 
26.	Mesmo as alegações de defesa não sendo apresentadas, considerando o princípio da verdade real que rege esta Corte, procurou-se buscar, em manifestações do responsável na fase interna desta Tomada de Contas Especial, se havia algum argumento que pudesse ser aproveitado a seu favor. 
27.	Os argumentos apresentados na fase interna (peças33 e 35) não elidem as irregularidades apontadas.
28.	Em se tratando de processo em que a parte interessada não se manifestou acerca das irregularidades imputadas, não há elementos para que se possa efetivamente aferir e reconhecer a ocorrência de boa-fé na conduta do responsável, podendo este Tribunal, desde logo, proferir o julgamento de mérito pela irregularidade das contas, conforme os termos dos §§ 2º e 6º do art. 202 do Regimento Interno do TCU. (Acórdão 2064/2011-TCU-Primeira Câmara (relator: Ubiratan Aguiar) , 6.182/2011-TCU-1ª Câmara (relator: Weber de Oliveira) , 4.072/2010-TCU-1ª Câmara (Relator: Valmir Campelo) , 1.189/2009-TCU-1ª Câmara (Relator: Marcos Bemquerer) , 731/2008-TCU-Plenário (Relator: Aroldo Cedraz) .
29.	Dessa forma, o responsável Edvaldo Pereira Barboza deve ser considerado revel, nos termos do art. 12, §3º, da Lei 8.443/1992, devendo as contas serem julgadas irregulares, condenando-o ao débito apurado e imputando-lhe a multa do art. 57 da mesma lei.
Prescrição da Pretensão Punitiva
30.	Vale ressaltar que a pretensão punitiva do TCU, conforme Acórdão 1441/2016-TCU-Plenário, Relator: Benjamin Zymler, que uniformizou a jurisprudência acerca dessa questão, subordina-se ao prazo geral de prescrição indicado no art. 205 do Código Civil, que é de dez anos, contado da data de ocorrência da irregularidade sancionada, nos termos do art. 189 do Código Civil, sendo este prazo interrompido pelo ato que ordenar a citação, a audiência ou a oitiva do responsável.
31.	No caso em exame, não ocorreu a prescrição, uma vez que a irregularidade sancionada ocorreu em 6/6/2016, e o ato de ordenação da citação ocorreu em 20/5/2020 (peça 90) .
CONCLUSÃO
32.	Em face da análise promovida na seção 'Exame Técnico', verifica-se que o responsável Edvaldo Pereira Barboza não logrou comprovar a boa e regular aplicação dos recursos, instado a se manifestar, optou pelo silêncio, configurando a revelia, nos termos do §3º, do art. 12, da Lei 8.443/1992. Ademais, inexistem nos autos elementos que demonstrem a boa-fé do responsável ou a ocorrência de outras excludentes de culpabilidade.
33.	Verifica-se também que não houve a prescrição da pretensão punitiva, conforme análise já realizada.
34.	Tendo em vista que não constam dos autos elementos que permitam reconhecer a boa-fé do responsável, sugere-se que as suas contas sejam julgadas irregulares, nos termos do art. 202, § 6º, do Regimento Interno do TCU, com a imputação do débito atualizado monetariamente e acrescido de juros de mora, nos termos do art. 202, §1º do Regimento Interno do TCU, descontado o valor eventualmente recolhido e imputando-lhe a multa do art. 57 da mesma lei.
PROPOSTA DE ENCAMINHAMENTO
35.	Diante do exposto, submetemos os autos à consideração superior, propondo ao Tribunal:
a)	considerar revel o responsável Edvaldo Pereira Barboza (CPF XXX.161.603-XX) , para todos os efeitos, dando-se prosseguimento ao processo, com fulcro no art. 12, § 3º, da Lei 8.443/1992; 
b)	julgar irregulares, nos termos dos arts. 1º, inciso I, 16, inciso III, alínea c, da Lei 8.443/1992, c/c os arts. 19 e 23, inciso III, da mesma Lei, as contas do Edvaldo Pereira Barboza (CPF XXX.161.603-XX) , condenando-o ao pagamento das importâncias a seguir especificadas, atualizadas monetariamente e acrescidas dos juros de mora, calculadas a partir das datas discriminadas até a data da efetiva quitação do débito, fixando-lhe o prazo de quinze dias, para que comprove, perante o Tribunal, o recolhimento das referidas quantias aos cofres do Tesouro Nacional, nos termos do art. 23, inciso III, alínea 'a', da citada lei, c/c o art. 214, inciso III, alínea 'a', do Regimento Interno do TCU.  
	Débito relacionado ao responsável Edvaldo Pereira Barboza (CPF XXX.161.603-XX) :
	Valor Original (R$) 
	Data 
	D/C

	200.000,00
	6/6/2016
	Débito

	92,61
	16/1/2017
	Crédito

Valor atualizado do débito (com juros) em 28/8/2020 (peça 96) : R$ 262.197,00
c)	aplicar ao responsável Edvaldo Pereira Barboza (CPF XXX.161.603-XX) , a multa prevista no art. 57 da Lei 8.443/1992 c/c o art. 267 do Regimento Interno do TCU, fixando-lhe o prazo de quinze dias, a contar da notificação, para que comprove, perante o Tribunal (art. 214, III, alínea 'a', do Regimento Interno do TCU) , o recolhimento da dívida aos cofres do Tesouro Nacional, atualizada monetariamente desde a data do acórdão que vier a ser proferido por este Tribunal até a do efetivo recolhimento, se pagas após o vencimento, na forma da legislação em vigor;
d)	autorizar, desde logo, a cobrança judicial das dívidas, caso não atendidas a notificação, na forma do disposto no art. 28, inciso II, da Lei 8.443/1992;
e)	autorizar também, desde logo, se requerido, com fundamento no art. 26, da Lei 8.443, de 1992, c/c o art. 217, §§ 1º e 2º do Regimento Interno do TCU, o parcelamento da (s) dívida (s) em até 36 parcelas, incidindo, sobre cada parcela, corrigida monetariamente, os correspondentes acréscimos legais, fixando-lhe o prazo de quinze dias, a contar do recebimento da notificação, para comprovar, perante o Tribunal, o recolhimento da primeira parcela, e de trinta dias, a contar da parcela anterior, para comprovar os recolhimentos das demais parcelas, devendo incidir, sobre cada valor mensal, atualizado monetariamente, os juros de mora devidos, no caso do débito, na forma prevista na legislação em vigor, alertando o responsável de que a falta de comprovação do recolhimento de qualquer parcela importará o vencimento antecipado do saldo devedor, nos termos do § 2º do art. 217 do Regimento Interno deste Tribunal; 
f)	enviar cópia do Acórdão a ser prolatado à Procuradoria da República no Estado do Tocantins, nos termos do § 3º do art. 16 da Lei 8.443/1992, c/c o § 7º do art. 209 do Regimento Interno do TCU, para adoção das medidas cabíveis; e
g)	enviar cópia do Acórdão que vier a ser proferido ao Ministério do Turismo e ao responsável, para ciência, informando que a presente deliberação, acompanhada do Relatório e do Voto que a fundamenta, está disponível para a consulta no endereço www.tcu.gov.br/acordaos, além de esclarecer que, caso requerido, o TCU poderá fornecer sem custos as correspondentes cópias, de forma impressa;
h)	informar à Procuradoria da República no Estado do Tocantins, ao Ministério do Turismo e ao responsável que a presente deliberação, acompanhada do Relatório e do Voto que a fundamenta, está disponível para a consulta no endereço www.tcu.gov.br/acordaos, além de esclarecer que, caso requerido, o TCU poderá fornecer sem custos as correspondentes cópias, de forma impressa; e
i)	informar à Procuradoria da República no Estado do Tocantins que, nos termos do parágrafo único do art. 62 da Resolução TCU 259/2014, os procuradores e membros do Ministério Público credenciados nesta Corte podem acessar os presentes autos de forma eletrônica e automática, ressalvados apenas os casos de eventuais peças classificadas como sigilosas, as quais requerem solicitação formal."
O representante do MP/TCU (peça 100) , procurador Marinus Eduardo De Vries Marsico, concordou com a proposta da unidade instrutiva.
	É o relatório.

não há.

Procurador Marinus Eduardo De Vries Marsico.

TOMADA DE CONTAS ESPECIAL. CONVÊNIO. MTUR. NÃO COMPROVAÇÃO DA BOA E REGULAR APLICAÇÃO DOS RECURSOS RECEBIDOS EM RAZÃO DE AUSÊNCIA DE DOCUMENTOS COMPROBATÓRIOS DAS DESPESAS. CITAÇÃO. REVELIA. CONTAS IRREGULARES. DÉBITO. MULTA. COMUNICAÇÕES.

TOMADA DE CONTAS ESPECIAL (TCE)

Secretaria de Controle Externo de Tomada de Contas Especial (Secex-TCE).

Trata-se de tomada de contas especial instaurada pelo Ministério do Turismo (MTur) contra o Sr. Edvaldo Pereira Barboza, na condição de ex-prefeito (gestão 2013-2016) , em razão de irregularidades na documentação exigida para a prestação de contas relativa aos recursos repassados por meio do convênio 828061/2016, celebrado, em 9/5/2016, com o município de São Sebastião do Tocantins/TO, tendo por objeto a realização da "13ª Festa do Peixe 2016".
O ajuste, no valor total R$ 207.000,00, sendo R$ 7.000,00 de contrapartida e R$ 200.000,00 à conta do concedente, teve vigência de 11/5/2016 a 29/6/2016.
O objeto era composto da realização dos seguintes shows: 
	Descrição
	Valor (R$) 

	Contratação de Show Artístico Nacional da Banda Anjo Azul para realização da Festa do Peixe 2016, no dia 29/7/2016.
	77.000,00

	Contratação de Show Artístico Nacional da Dupla Humberto & Ronaldo para realização da Festa do Peixe 2016, no dia 29/7/2016.
	130.000,00

Por meio da nota técnica financeira PGTUR 266/2017[footnoteRef:2], a área técnica do MTur concluiu pela rejeição da prestação de contas, com reprovação integral da execução financeira, conforme ressalvas sintetizadas no quadro a seguir: [2:  Peça 63.] 
	Item
	Descrição

	Licitação
	- a Nota Técnica Financeira PGTUR 095/2017 (peça 56) solicitou que o convenente inserisse no Siconv, na aba processo de execução, os seguintes documentos:
contrato de exclusividade, devidamente registrado em cartório, firmado entre a banda e a empresa contratada (no caso de contratação por meio de representante exclusivo) ou contrato social de empresa (se a contratação foi direta) ;
justificativa do procedimento de inexigibilidade de licitação (Humberto e Ronaldo) ; e
publicação da ratificação (Humberto e Ronaldo) ;
- em que pese o convenente não ter apresentado nenhuma documentação, a manifestação conclusiva foi no sentido de que esse item era passível de aprovação com ressalvas.

	Documentos de Liquidação
	- o convenente deveria inserir no Siconv as cartas de correções das notas fiscais 92 e 556 (emitidas, respectivamente pelas empresas Promove Produções e Eventos Artísticos Eireli - ME e Romance Produções Artísticas Ltda.) , de modo a fazer constar na descrição dos serviços o número do convênio;
- o convenente não atendeu ao que foi solicitado;
- a manifestação técnica conclusiva foi no sentido de que a ausência da identificação impede de realizar o vínculo dos serviços executados com o convênio, o que ensejou a reprovação integral da prestação de contas.

	Declaração de outros instrumentos firmados
	- foi solicitado que o convenente inserisse no Siconv declaração acerca da existência ou não de outros Instrumentos firmados com órgãos públicos, seja na esfera federal, estadual ou municipal, para apoio do objeto do convênio, informando, quando for o caso, valores e itens que serão apoiados, e Proposta/Plano de Trabalho apresentados ao órgão;
- o convenente não atendeu ao que foi solicitado.

	Declaração da existência de patrocinadores
	- foi solicitado que o convenente apresentasse justificativa em relação a esta constatação feita na vistoria in loco e inserisse no Siconv a declaração de seu representante e dos patrocinadores do evento, quando for o caso, especificando o montante do patrocínio das entidades públicas ou privadas e os itens do evento custeados com cada patrocínio, bem como o instrumento firmado entre o convenente e os patrocinadores que conste tais informações e fotos de cada item patrocinado;
- o convenente não apresentou nenhuma documentação.

O relatório de tomada de contas especial 191/2018 atribuiu a responsabilidade pelo dano ao erário ao Sr. Edvaldo Pereira Barboza, em razão da irregularidade na documentação exigida para a prestação de contas no convênio em comento, apurando-se como prejuízo o valor original de R$ 200.000,00. 
A Secex-TCE em análise inicial dos autos[footnoteRef:3] destacou que não obstante a fiscalização in loco por parte do MTur ter atestado a realização das apresentações das atrações artísticas, há inúmeras irregularidades na execução financeira que podem dar ensejo ao julgamento pela irregularidade das contas, com imputação de débito integral, além da cominação de multa prevista no item 57, da Lei 8.443/92.  [3:  Peça 85.] 
Concluiu que o exame das ocorrências permitiu definir a responsabilidade solidária do Sr. Edvaldo Pereira Barboza e das empresas contratadas irregularmente por inexigibilidade de licitação: Promove Produções de Eventos Artísticos Eireli - ME  e Romance Produções Artísticas Ltda., e apurar adequadamente os débito as eles atribuídos. Propôs, assim:
"I) citar solidariamente o Sr. Edvaldo Pereira Barboza (CPF 402.161.603-91) , na condição de ex-prefeito municipal de São Sebastião do Tocantins/TO, e a empresa Promove Produções de Eventos Artísticos Eireli - ME (CNPJ 08.618.930/0001-15) com fundamento nos arts. 10, § 1º, e 12, incisos I e II, da Lei 8.443/1992 c/c o art. 202, incisos I e II, do RI/TCU, para que, no prazo de quinze dias, apresente alegações de defesa e/ou recolha aos cofres do Tesouro Nacional a quantia abaixo indicada, atualizada monetariamente a partir da respectiva data até o efetivo recolhimento, abatendo-se na oportunidade a quantia eventualmente ressarcida, na forma da legislação em vigor;
	Valor original do débito (R$) 
	Data da ocorrência

	77.000,00
	6/6/2016

Ocorrências: ausência de comprovação de que a empresa que não detinha direitos de exclusividade de artistas, contratadas irregularmente por inexigibilidade, pagou o cachê de bandas ou cantores que realizaram o evento intitulado '13ª Festa do Peixe 2016', com vigência incidente no período de 11/5/2016 a 29/6/2016;
Responsável: Sr. Edvaldo Pereira Barboza (CPF 402.161.603-91) , ex-prefeito municipal e signatário do termo de convênio;
Conduta:
1) não apresentar notas fiscais e recibos (ou outros documentos equivalentes) emitidos em nome das bandas e cantores e assinados por seus representantes legais ou pelos seus empresários exclusivos, sendo essa representação ou exclusividade registrada em cartório;
Ocorrências: em relação à execução financeira, não comprovar o nexo de causalidade entre as despesas apresentadas a título de prestação de contas e a movimentação da conta específica do convênio destinado à "13ª Festa do Peixe 2016", com vigência incidente no período de 11/5/2016 a 29/6/2016;
Responsável: Sr. Edvaldo Pereira Barboza (CPF 402.161.603-91) , ex-prefeito municipal e signatário do termo de convênio;
Conduta:
2) não apresentar declaração dos patrocinadores do evento e de outros instrumentos firmados especificando o montante do patrocínio das entidades públicas ou privadas e os itens do evento custeados com cada patrocínio, apresentando o instrumento firmado entre o convenente e os patrocinadores que conste tais informações e fotos de cada item patrocinado, em descumprimento ao termo de convênio, cláusula quarta, inciso XLVIII e parágrafo sexto, alínea 'x';  
Ocorrências: ausência de comprovação de que a empresa que não detinha direitos de exclusividade de artistas, contratadas irregularmente por inexigibilidade, pagou o cachê de bandas ou cantores que realizaram o evento intitulado '13ª Festa do Peixe 2016', com vigência incidente no período de 11/5/2016 a 29/6/2016;
Responsável: empresa Promove Produções de Eventos Artísticos Eireli - ME (CNPJ 08.618.930/0001-15) , contratada como intermediária mediante processo irregular de inexigibilidade de licitação;
Conduta: 
1) não apresentar documentos (notas fiscais, recibos, comprovantes de transferências bancárias e outros documentos equivalentes, emitidos em nome das bandas ou artistas e assinadas por seus representantes legais ou pelos seus empresários exclusivos, sendo essa representação ou exclusividade registrada em cartório) capazes de demonstrar que eventuais valores destinados a empresa contratada Promove Produções de Eventos Artísticos Eireli - ME foram repassados aos artistas que realizaram o evento;
Dispositivos Violados: Art. 70, § único, da CF/1988; art. 63 da Lei 4320/1964; art. 93, do Decreto Lei 200/1967; Portaria Interministerial 507/2011; Lei 8.666/1993; IN TCU 76/2016 e ao próprio termo de Convênio 61154/2016 (peça 20) ; 
Nexo de Causalidade: As condutas descritas impediram o estabelecimento do nexo causal entre as despesas efetuadas com os recursos recebidos por força do Convênio 61154/2016 (Siafi 828061) , que consistiria na efetiva comprovação da concretização do '13ª Festa do Peixe 2016'. 
Evidências: Contrato 06/2016 (peça 37, p. 1-3) ; Convênio 61154/2016 (peça 20) ; Nota Técnica Financeira PGTUR 266/2017 (peça 63) ;
II) citar solidariamente o Sr. Edvaldo Pereira Barboza (CPF 402.161.603-91) , na condição de ex-prefeito municipal de São Sebastião do Tocantins/TO, e a empresa Romance Produções Artísticas Ltda (CNPJ 13.871.039/0001-26) , com fundamento nos arts. 10, § 1º, e 12, incisos I e II, da Lei 8.443/1992 c/c o art. 202, incisos I e II, do RI/TCU, para que, no prazo de quinze dias, apresente alegações de defesa e/ou recolha aos cofres do Tesouro Nacional a quantia abaixo indicada, atualizada monetariamente a partir da respectiva data até o efetivo recolhimento, abatendo-se na oportunidade a quantia eventualmente ressarcida, na forma da legislação em vigor;
	Valor original do débito (R$) 
	Data da ocorrência

	130.000,00
	6/6/2016

Ocorrências: ausência de comprovação de que a empresa que não detinha direitos de exclusividade de artistas, contratadas irregularmente por inexigibilidade, pagou o cachê de bandas ou cantores que realizaram o evento intitulado '13ª Festa do Peixe 2016', com vigência incidente no período de 11/5/2016 a 29/6/2016;
Responsável: Sr. Edvaldo Pereira Barboza (CPF 402.161.603-91) , ex-prefeito municipal e signatário do termo de convênio;
Conduta:
1) não apresentar notas fiscais e recibos (ou outros documentos equivalentes) emitidos em nome das bandas e cantores e assinados por seus representantes legais ou pelos seus empresários exclusivos, sendo essa representação ou exclusividade registrada em cartório. REFORMULAR
Ocorrências: em relação à execução financeira, não comprovar o nexo de causalidade entre as despesas apresentadas a título de prestação de contas e a movimentação da conta específica do convênio destinado à '13ª Festa do Peixe 2016', com vigência incidente no período de 11/5/2016 a 29/6/2016;
Responsável: Sr. Edvaldo Pereira Barboza (CPF 402.161.603-91) , ex-prefeito municipal e signatário do termo de convênio;
Conduta:
2) não apresentar declaração dos patrocinadores do evento e de outros instrumentos firmados especificando o montante do patrocínio das entidades públicas ou privadas e os itens do evento custeados com cada patrocínio, apresentando o instrumento firmado entre o convenente e os patrocinadores que conste tais informações e fotos de cada item patrocinado, em descumprimento ao termo de convênio, cláusula quarta, inciso XLVIII e parágrafo sexto, alínea 'x'; 
ocorrências: ausência de comprovação de que a empresa que não detinha direitos de exclusividade de artistas, contratadas irregularmente por inexigibilidade, pagou o cachê de bandas ou cantores que realizaram o evento intitulado '13ª Festa do Peixe 2016', com vigência incidente no período de 11/5/2016 a 29/6/2016;
Responsável: empresa Romance Produções Artísticas Ltda (CNPJ 13.871.039/0001-26) , contratada como intermediária mediante processo irregular de inexigibilidade de licitação;
Conduta: 
1) não apresentar documentos (notas fiscais, recibos, comprovantes de transferências bancárias e outros documentos equivalentes, emitidos em nome das bandas ou artistas e assinadas por seus representantes legais ou pelos seus empresários exclusivos, sendo essa representação ou exclusividade registrada em cartório) capazes de demonstrar que eventuais valores destinados a empresa contratada Romance Produções Artísticas Ltda. foram repassados aos artistas que realizaram o evento;
Dispositivos Violados: Art. 70, § único, da CF/1988; art. 63 da Lei 4320/1964; art. 93, do Decreto Lei 200/1967; Portaria Interministerial 507/2011; Lei nº 8.666/1993; IN TCU 76/2016 e ao próprio termo de Convênio 61154/2016 (peça 20) ; 
Nexo de Causalidade: As condutas descritas impediram o estabelecimento do nexo causal entre as despesas efetuadas com os recursos recebidos por força do Convênio 61154/2016 (Siafi 828061) , que consistiria na efetiva comprovação da concretização do '13ª Festa do Peixe 2016'. 
Evidências: Contrato 07/2016 (peça 36, p. 1-3) ; Convênio 61154/2016 (peça 20) ; Nota Técnica Financeira PGTUR 266/2017 (peça 63) ;
III) realizar a audiência do Sr. Edvaldo Pereira Barboza (CPF 402.161.603-91) na condição de ex-prefeito municipal de São Sebastião do Tocantins/TO, com fundamento nos arts. 10, § 1º, e 12, incisos I e III, da Lei 8.443/1992 c/c o art. 202, incisos I e III, do RI/TCU, para no prazo de quinze dias, apresentar razões de justificativa quanto às irregularidades detalhadas a seguir:
Ocorrências: Contratação irregular de intermediário entre o ente público e os artistas ou empresários exclusivos (empresas Promove Produções de Eventos Artísticos Eireli - ME - CNPJ 08.618.930/0001-15) e Romance Produções Artísticas Ltda - CNPJ n°13.871.039/0001-26, ocasionada pela utilização indevida de inexigibilidade de licitação, visto que o interposto não apresentou contratos de exclusividade dos artistas com registro em cartório, nem comprovou os pagamentos de cachês diretamente aos artistas;
Responsável: Sr. Edvaldo Pereira Barboza (CPF 402.161.603-91) , ex-prefeito do município de São Sebastião do Tocantins/TO (gestão: 2013-2016) e signatário do termo de convênio;
Condutas: Firmar o convênio e contratar a empresas escolhidas em processos irregulares de inexigibilidade de licitação, cujos objetos eram a intermediação de artistas ou bandas para os quais as sociedades comerciais não possuíam contratos de exclusividade válidos para fins de contratação via inexigibilidade;
Nexo de Causalidade: Devido à ação do gestor, autorizando os procedimentos de inexigibilidade, e assinando os contratos, ocorreu a contratação irregular;
Dispositivos violados: Art. 25, inciso III, da Lei 8.666/1993; Portaria Interministerial 507/2011; Convênio 61154/2016, Cláusula Quarta, parágrafo sexto, alínea 'd'; 
Evidências: Contratos 06 e 07/2016 (peças 36-37) ; Termo de convênio (peça 20) ;
IV) encaminhar cópia da presente instrução, que deverá subsidiar as manifestações do responsável."
Os autos foram encaminhados[footnoteRef:4] ao meu gabinete a fim de obter autorização para a realização das audiências propostas. [4:  Peças 85, 86 e 87.] 
Ao analisar a documentação acostada aos autos, conclui que os termos da citação deveriam ser alterados, conforme apresento a seguir.
A ausência do contrato de exclusividade, em diversos processos relativos a eventos festivos, não caracteriza dano ao erário nos casos em que, simultaneamente, o objeto foi cumprido (as bandas se apresentaram) , o vínculo jurídico entre a banda e a empresa que a representou para o evento específico estava demonstrado, e não há apontamento de contratação por preços injustificadamente superiores aos normalmente praticados pelas mesmas bandas, caso observado nesse processo, haja vista que consta dos autos parecer técnico em que o MTur expressamente afirma que os custos indicados no plano de trabalho estavam condizentes com o praticado no mercado local, tendo por base as propostas.
A resposta à consulta formulada pelo Ministro do Turismo firmada no Acórdão 1435/2017-TCU-Plenário corroborou esse entendimento:
"9.1. conhecer da consulta, por atender aos requisitos de admissibilidade;
9.2. responder ao consulente que:
9.2.1. a apresentação apenas de autorização/atesto/carta de exclusividade que confere exclusividade ao empresário do artista somente para o (s) dia (s) correspondente (s) à apresentação deste, sendo ainda restrita à localidade do evento, não atende aos pressupostos do art. 25, inciso III, da Lei 8.666/1993, representando impropriedade na execução do convênio;
9.2.2. do mesmo modo, contrariam o sobredito dispositivo legal as situações de contrato de exclusividade - entre o artista/banda e o empresário - apresentado sem registro em cartório, bem como de não apresentação, pelo convenente, do próprio contrato de exclusividade;
9.2.3. tais situações, no entanto, podem não ensejar, por si sós, o julgamento pela irregularidade das contas tampouco a condenação em débito do (s) responsável (is) , a partir das circunstâncias inerentes a cada caso concreto, uma vez que a existência de dano aos cofres públicos, a ser comprovada mediante instauração da devida tomada de contas especial, tende a se evidenciar em cada caso, entre outras questões, quando:
9.2.3.1. houver indícios de inexecução do evento objeto do convênio; ou 
9.2.3.2. não for possível comprovar o nexo de causalidade, ou seja, que os pagamentos tenham sido recebidos pelo artista ou por seu representante devidamente habilitado, seja detentor de contrato de exclusividade, portador de instrumento de procuração ou carta de exclusividade, devidamente registrados em cartório." (não grifado no original) 
Da consulta, lê-se que, em convênios como o ora objeto desta TCE, o dano ao erário ocorrerá quando (i) o evento objeto do convênio não for executado; (ii) for caracterizado superfaturamento; ou (iii) não for demonstrado que os recursos públicos foram destinados ao pagamento do profissional do setor artístico, diretamente ou a quem detivesse o direito de representá-lo, com exclusividade, perante o contratante.
No relatório de fiscalização in loco[footnoteRef:5] foram atestadas as apresentações indicadas no termo do convênio.  [5:  Peça 32.] 
Observo, ademais, que neste caso, antes da celebração do convênio, houve análise específica dos custos pela Coordenação-Geral de Eventos Turísticos do MTur[footnoteRef:6], com base em comprovação dos últimos cachês recebidos pelos artistas de entidades públicas e privadas, conforme dados a seguir reproduzidos: [6:  Peça 15.] 
"Humberto e Ronaldo Valor da proposta: R$ 130.000,00.
Nota n°527 de 24/11/2015 Agência Goiana de Turismo no valor de R$ 150.000,00
Nota n°436 de 28/08/2015 Rubens de Oliveira Empreendimentos Artísticos S/C no valor de R$ 76.000,00
Nota n°523 de 10/09/2015 Município de Pompeia/SP no valor de R$ 165.200,00
Nota n°441 de 17/09/2014 Prefeitura Municipal de Brejetuba/ES no valor de R$ 150.000,00
Nota n°486 de 13/02/2015 Prefeitura Municipal de Prata/MG no valor de R$ 75.000,00 (2° parcela) 
Nota n° 528 de 25/11/2015 Audio Mix Eventos Eireli - EPP no valor de R$ 235.000,00
Nota n°519 de 01/09/2015 Agência Goiana de Turismo no valor de R$ 150.000,00
Inexigibilidade n°03/2015 - Prefeitura Municipal de Caçador/ SC - 10/02/2015- no valor de R$ 100.000,00 Inexigibilidade n°09/2015 - cidade de Santo Antonio do Jardim - 29/05/2015 - no valor de R$ 100.000,00
Inexigibilidade n° 000171/2015 - Prefeitura Municipal de Marataizes - 22/09/2015 - no valor de R$ 155.000,00 
Inexigibilidade n°008/2015 - Prefeitura Municipal de Campo Verde - 27/04/2015 - no valor de R$ 140.000,00 
Inexigibilidade n° 02/2016 - Prefeitura Municipal de Novo São Joaquim - 14/05/2016 - no valor de R$ 110.000,00 
Inexigibilidade n° 07/2016 - Prefeitura Municipal de Caldas Novas/GO - 30/03/2016 - no valor de R$ 150.000,00
Anjo Azul Valor da proposta: R$ 77.000,00
Nota n°73 de 10/07/2015 Fundação do Patrimônio Histórico e Artístico de Pernamb. No valor de R$ 70.000,00 
Nota n°54 de 10/07/2014 Prefeitura Municipal de Goiana/PE no valor de R$ 120.000,00 
Nota n° 60 de 11/08/2014 Estado de \Pernambuco - FUNDARPE no valor de R$ 70.000,00 
Nota n° 59 de 11/08/2014 Estado de \Pernambuco - FUNDARPE no valor de R$ 70.000,00) . 
Nota n°84 de 10/02/2016 Município de Caldas Novas/GO no valor de R$ 110.000,00 Nota n°85 de 18/02/2016 
Prefeitura Municipal de Santa Rosa do Tocantins no valor de R$ 100.000,00 Nota n°83 de 10/02/2016 
Prefeitura Municipal de Xambioá no valor de R$ 110.000,00 
Nota n° 86 de 03/03/2016 AS Produções LTDA - ME no valor de R$ 100.000,00
Nota n° 39 de 07/04/2014 Prefeitura Municipal de ltaquitinga no valor de R$ 70.000,00 
Nota n° 87 de 28/03/2016 E E E Eventos LTDA ME no valor de R$ 80.000,00 (...) ."
Na análise foi destacado ainda que "eventos especiais, como réveillon, carnaval e festas juninas, os valores dos cachês praticados no mercado têm acréscimo significativo do valor normalmente contratado" e que a "composição desta proposta evidenciou que todas as informações prestadas sobre a execução do objeto do convênio estão embasadas em justificativas plausíveis que reforçam o atendimento aos princípios da administração pública e à legislação em vigência".
Nesse contexto, a princípio, não havia que se falar em superfaturamento nem em controvérsia quanto à realização do objeto, que teve vistoria in loco pelo MTur. Assim, não havia indícios de irregularidades que motivassem a citação solidária com as empresas contratadas.
Quanto à não demonstração de que os recursos públicos foram destinados ao pagamento do profissional do setor artístico, diretamente ou a quem detivesse o direito de representá-lo, com exclusividade, perante o contratante, observei que constava a seguinte informação na análise da prestação de contas (nota técnica financeira PGTUR  95/2017[footnoteRef:7]) , na qual foi proposto diligenciar o convenente: [7:  Peça 56.] 
"3. 1 - Documentos fiscais/Retenção de Tributos - ITEM PENDENTE 
Análise: as seguintes notas fiscais foram inseridas no SICONV: 
- NF nº 92, emitida pela empresa Promove, para apresentação da banda a Anjo Azul. A nota não está identificada com o número do convênio; e 
- NF nº 556, emitida pela empresa Romance, para apresentação da dupla Humberto e Ronaldo. A nota não está identificada com o número do convênio. 
Solicita-se: o convenente deverá inserir no SICONV carta de correção da referida nota fiscal, de modo a fazer constar na descrição dos serviços o número do convênio."
Nesse ponto, verifiquei que não restou evidenciado o nexo entre os recursos federais transferidos e o objeto executado, situação que deveria constar da citação.
Ainda em relação à comprovação do nexo, havia informação no relatório da fiscalização in loco sobre a possibilidade de ocorrência de outros patrocínios, conforme trecho a seguir transcrito[footnoteRef:8]: [8:  Peça 32.] 
"observou-se a presença de um banner de divulgação, o qual continha menção a outras entidades além da Prefeitura Municipal, a saber:
1) Governo do Estado de Tocantins;
2) Sebrae;
3) Cooperativa de Trabalho Prestação de Serviços Assistência Técnica e Extensão Rural;
4) Comércio Local;
5) Pequenos empresários Regionais;
6) Colônia de Pescadores Z 11.
Vale ressaltar que o Convenente informou que as demais bandas não previstas no Plano de Trabalho deste MTur, foram custeadas com recursos do Governo do Estado."
Constava do relatório, também, informação de que o convenente não apresentou documentação para comprovar os patrocinadores.
Assim, além de não constar nas notas fiscais a menção ao convênio, restou demonstrada a possibilidade de a prefeitura ter recebido recursos de outras entidades, situação também relacionada com a comprovação do nexo causal, pois os shows poderiam ter sido realizados com recursos de outras fontes.
Feitas essas considerações, autorizei a citação do gestor municipal, nos termos seguintes:
"I) citar o Sr. Edvaldo Pereira Barboza (CPF 402.161.603-91) , na condição de ex-prefeito municipal de São Sebastião do Tocantins/TO, com fundamento nos arts. 10, § 1º, e 12, I e II, da Lei 8.443/1992 c/c o art. 202, incisos I e II, do RI/TCU, para que, no prazo de quinze dias, apresente alegações de defesa e/ou recolha aos cofres do Tesouro Nacional as quantias abaixo indicadas, atualizada monetariamente a partir da respectiva data até o efetivo recolhimento, abatendo-se na oportunidade a quantia eventualmente ressarcida, na forma da legislação em vigor;
	Valor original do débito (R$) 
	Data da ocorrência

	77.000,00
	6/6/2016

	130.000,00
	6/6/2016

Ocorrência: não comprovação da boa e regular aplicação dos recursos federais repassados pelo Ministério do Turismo ao município de São Sebastião do Tocantins/TO, por meio do convênio 828061/2016, celebrado em 9/5/2016, tendo por objeto a realização da "13ª Festa do Peixe 2016"
Responsável: Sr. Edvaldo Pereira Barboza (CPF 402.161.603-91) , ex-prefeito municipal e signatário do termo de convênio;
Condutas:
1) Ausência de identificação do convênio nas notas fiscais nº 92, emitida pela empresa Promove Produções de Eventos Artísticos Eireli - ME - CNPJ 08.618.930/0001-15, para apresentação da banda a Anjo Azul, e nº 556, emitida pela empresa Romance Produções Artísticas Ltda - CNPJ n°13.871.039/0001-26, para apresentação da dupla Humberto e Ronaldo, em descumprimento à cláusula décima segunda do convênio 828061/2016;
2) não apresentação de declaração dos patrocinadores do evento e de outros instrumentos firmados especificando o montante do patrocínio das entidades públicas ou privadas e os itens do evento custeados com cada patrocínio, apresentando o instrumento firmado entre o convenente e os patrocinadores que conste tais informações e fotos de cada item patrocinado, em descumprimento ao termo de convênio, cláusula quarta, inciso XLVIII e parágrafo sexto, alínea "x" do convênio 828061/2016;
3) ausência de comprovação de que as empresas Promove e Romance detinham direitos de exclusividade dos artistas, contratadas irregularmente por inexigibilidade, por meio, respectivamente, dos contratos 6/2016 e 7/2016.
Dispositivos violados: Art. 70, § único, da CF/1988; art. 63 da Lei 4320/1964; art. 93, do Decreto Lei 200/1967; Portaria Interministerial 507/2011; Lei 8.666/1993; IN TCU 76/2016 e ao próprio termo de convênio 61154/2016 (peça 20) ; 
Nexo de causalidade: As condutas descritas impediram o estabelecimento do nexo causal entre as despesas efetuadas com os recursos recebidos por força do Convênio 828061/2016. 
Evidências: contratos 06 e 07/2016 (peças 36-37) ; convênio 828061/2016 (peça 20) ; nota técnica financeira PGTUR 266/2017 (peça 63) ; (...) ."
Diante disso, deixei de autorizar a realização da audiência pois a irregularidade que motivou essa proposta já está abarcada pela ausência de nexo, uma das condutas da citação autorizada.
Devidamente cientificado[footnoteRef:9], o Sr. Edvaldo Pereira Barboza não apresentou alegações de defesa, impondo-se considerá-lo revel. [9:  Peça 95.] 
Com base nos documentos apresentados, a Secex-TCE propôs[footnoteRef:10] que as contas do responsável fossem julgadas irregulares, atribuindo-lhe o débito apurado, bem como a aplicação da sanção prevista no art. 57 da Lei 8.443/1992. [10:  Peças 97, 98 e 99.] 
O representante do MP/TCU, procurador Marinus Eduardo De Vries Marsico, endossou o encaminhamento proposto[footnoteRef:11]. [11:  Peça 100.] 
II
Concordo com a análise empreendida pela Secex-TCE, corroborada pelo representante do MP/TCU, a qual adoto como fundamento para minhas razões de decidir, sem prejuízo de complementar o exame com outras considerações.
A ausência de identificação do número do convênio nas notas fiscais apresentadas não é requisito meramente formal, visto que impede que sejam utilizadas para justificar despesas repetidas vezes em diferentes contratos ou convênios. A aposição de tal informação, portanto, é fundamental para o relacionamento entre a despesa realizada e o documento fiscal, e cumpre o estabelecimento do necessário nexo causal.
A falta de informação quanto aos patrocinadores do evento, em descumprimento do termo do convênio 828061/2016, em sua cláusula quarta, XLVIII e parágrafo 6º, "x", também impede estabelecer as receitas auferidas com o evento em comparação com os custos realizados, o que abre espaço para que haja ganhos financeiros não permitidos por parte dos organizadores da festividade, às custas de recursos públicos.
Destaco, também, a existência de crédito no valor de R$ 92,61[footnoteRef:12], na data de 16/1/2017, e que o valor correto da citação é de R$ 200.000,00, e não R$ 207.000,00, conforme grafado no ofício de citação[footnoteRef:13], o que não invalida a citação por não ter trazido prejuízo à defesa do responsável. [12:  Peça 70.]  [13:  Peça 93.] 
Inexistindo elementos que permitam concluir pela boa e regular aplicação dos recursos repassados, o responsável deve ter suas contas julgadas irregulares, e ser condenado em débito, na forma apresentada pela unidade instrutiva, aplicando-lhe a multa prevista no art. 57 da Lei 8.442/1992.
Diante do exposto, manifesto-me pela aprovação do acórdão que ora submeto à apreciação deste Colegiado. 
TCU, Sala das Sessões Ministro Luciano Brandão Alves de Souza, em tagDataSessao.
Weder de Oliveira 
Relator